【裁判字號】    98,交簡上,292
【裁判日期】    990331
【裁判案由】    過失傷害
【裁判全文】
臺灣板橋地方法院刑事判決           98年度交簡上字第292號
上  訴  人  丙○○
（即被告）
上列上訴人因過失傷害案件，不服本院98年度交簡字第4667號，
中華民國98年10月14日第1 審刑事簡易判決（檢察官聲請簡易判
決處刑案號：98年度偵字第17839 號），提起上訴，管轄第2 審
之本院合議庭判決如下︰
    主  文
原判決撤銷。
丙○○犯過失傷害罪，處拘役貳拾日，如易科罰金，以新臺幣壹
仟元折算壹日。
    事  實
一、乙○○（已結，下同）於民國（下同）97年12月13日22時許
    ，騎乘腳踏車自臺北縣土城市○○路往清水路返家途中，於
    行經清水路100 號前，行進途中欲變換行進方向返家時，未
    注意前後左右，有無障礙或車輛行人，並應讓行進中之車輛
    優先通行，而依當時天候、路況，均無不能注意情事，竟疏
    未注意及此，即貿然左偏斜行變換行進方向騎乘（原起訴意
    旨認係：沿臺北縣土城市○○路往裕民路方向行駛，途經清
    水路100 號前，本應注意車前狀況及起駛前應注意前後左右
    有無障礙或車輛行人，並應讓行進中之車輛優先通行，且依
    當時天候、路況並無不能注意之情事，茲更正之。）時；適
    丙○○騎乘車號：861-CWR 號之重型機車，沿臺北縣土城市
    ○○路往土城裕民路海山捷運站方向騎乘，行經同路段100
    號前時，見乙○○騎乘腳踏車自該路段左偏斜行欲跨越該路
    段道路之際，本應注意車前狀況，隨時採取必要之安全措施
    ，依當時狀況，並無不能注意情事，竟疏未注意車前注意義
    務，見狀閃避不及，因而與乙○○騎乘之腳踏車擦及，因使
    乙○○因擦撞後先右偏再左偏後倒地，致受有右腳踝挫傷之
    傷害；而丙○○亦人車倒地，受有頭部創傷併右髖部挫傷等
    之傷（此部分，兼證人被告乙○○之過失傷害犯行部分，業
    經本院於99年1 月6 日以98年度交簡上字第149 號判決確定
    在卷）。
二、案經乙○○訴由臺北縣政府警察局土城分局移由臺灣板橋地
    方法院檢察署檢察官甲○○偵查後聲請本院以簡易判決處刑
    。
    理  由
壹、程序方面：
    按被告以外之人於審判外之陳述，雖不符刑事訴訟法第159
    條之1 至第159 條之4 之規定，而經當事人於審判程序同意
    作為證據，法院審酌該言詞陳述或書面陳述作成時之情況，
    認為適當者，亦得為證據；當事人、代理人或辯護人於法院
    調查證據時，知有第159 第1 項不得為證據之情形，而未於
    言詞辯論終結前聲明異議者，視為有前項之同意，刑事訴訟
    法第159 條之5 定有明文。本件所引如下各項證據，固有部
    分屬傳聞證據，然公訴人、被告於本院調查證據時，迄至言
    詞辯論終結前，均未聲明異議，本院審酌各該證據作成時之
    狀況，並無違法取證或不宜作為證據者，依上說明，均有證
    據能力，合先敘明。
貳、實體方面：
一、訊據被告丙○○矢口否認有何公訴所指過失傷害犯行，於本
    院陳稱略以：乙○○所說及起訴書上說我是擦撞同行向的乙
    ○○的右手，這與事實不符，因為他的車子最後倒在雙黃線
    上，對於警員講的話沒有意見；告訴人的傷是不是本件車禍
    造成的我不清楚，警察畫的現場圖位置有問題，我應該是屬
    於內車道，乙○○應該是在我的右邊；對於本院98年度交簡
    上字第149 號判決沒有意見【本院按：即另案被告乙○○涉
    犯過失傷害案件之判決】；乙○○是穿越馬路，不是直行；
    我車子的右手把擦撞到告訴人腳踏車的車頭，我的車速約40
    公里；（你撞到告訴人的腳踏車時，他的車速多快？）我不
    知道，他是衝出來；我為了要閃避告訴人，所以我的車子在
    告訴人車子倒的位置的左前方；（你何時看到腳踏車？）當
    我看到告訴人時，已經來不及煞車；有發生車禍，但我沒有
    歸責事由；我是直行車，而且我是在速限內行駛，所以並沒
    有違反交通規則，乙○○是從白色的小發財車後面衝出來，
    想要橫越馬路，這在之前被告被訴過失傷害的案件中，也認
    定乙○○是違反交通規則，他沒有讓行駛中的車輛優先通過
    ，欲跨越雙黃線之前沒有看左右來車，他與我不是同行向，
    他是要過馬路，我沒有過失；當時告訴人衝出來時，我已經
    來不及煞車，所以我只好閃避到旁邊，他是從小發財車那邊
    衝出來，這件事情之所以拖到現在，是因為告訴人的腳踏車
    都沒有壞，他只是要我賠償他，我受的傷比他重，我要離開
    時，是告訴人同意，一開始我也是誠心誠意要與他和解，我
    想花錢消災賠償他，是告訴人掉頭就走，我沒有看到告訴人
    的勞力士手錶，調解時他拿給調解委員看，告訴人也不說多
    少錢，只說看我的誠意，調解委員說價值約幾千元，所以我
    才打算賠他1 萬元；（如你在你的車道上未逾越車速行駛，
    但車道上有行人，是否可以直接撞擊行人？）我會閃避等（
    以上，見本院99年3 月22日審理筆錄）云云，為自己做出辯
    解。
二、本院認定被告乙○○犯罪事實之證據暨得心證之理由：
(一)、上揭事實，業據告訴人乙○○（即被害人、證人）分別於警
    詢（97年12月14日警詢筆錄）、偵查（98年2 月11日偵查筆
    錄）暨本院審理時（見99年3 月22日審理筆錄）指、證述明
    確，互核案發經過情節，大致相符，復有亞東紀念醫院診斷
    證明書、道路交通事故現場圖、道路交通事故調查報告表(一)
    、(二)各1 份、現場照片12張，此部分，已經足堪認定。
(二)、證人乙○○（即兼已結被告）於本院具結證述略以：（請詳
    細說明本件車禍發生的詳細經過？過程中被告如何過失傷害
    ？）當天晚上我幫我兒子買豆花，從豆花店要回家，在清水
    路上直行，不知為何被告從左後方撞到我；（你當時的交通
    工具？）腳踏車；（腳踏車碰撞的部位？）沒有撞到我的腳
    踏車，是撞到我的左手；（被告的機車碰撞的部位在什麼地
    方？）我不知道，她從我後面撞過來，我怎麼知道她從哪裡
    撞；（提示現場照片予證人閱覽；車禍發生後，你的腳踏車
    是不是倒在雙黃線附近？）當時我是在江記一塊豆干那家店
    前被撞，被告撞到我，我車子不穩，往前滑行一段路才倒在
    路中央；（車禍發生後，被告的機車倒在什麼地方？）她騎
    很快，完全沒有煞車，她撞到我之後，滑在我的右前方，倒
    在黃網線，飛出去很遠；（你對於被告說，她的機車是倒在
    行進方向的左前方，有何意見？）被告撞到我之後，警察還
    沒有到她就走了，她沒有問什麼就離開了，她說的不對；（
    你說我撞到你的左手，為什麼你的左手沒有受傷？）我的左
    手當時有紅紅的，驗傷的時候並沒有跟醫生說，因為當時沒
    有流血；（你說我當時騎車就直接走？）你滑行出去之後，
    你叫我過去幫你牽機車，我腳受傷，人還沒有走到，你就騎
    車走了，你沒有脫安全帽，我是從後面記下車號；（車牌是
    我留給你的？）不是，是我自己記下的；（你提出的驗傷單
    記載右腳踝挫傷，是如何造成的？）我被撞、車子滑行出去
    ，車子倒下壓到我的右腳，驗傷單上的傷是車禍造成的，當
    時我整個人倒下去；（你還記得被撞當時你的車速有多快？
    ）正常騎腳踏車的速度，慢慢騎沒有趕時間；（撞你的機車
    有多快？）我不知道有多快，她從後面撞過來，我沒有聽到
    煞車聲，現場也沒有煞車痕；（你當時是不是要回家？）是
    ；（你家住在對面？）我家住在98巷14號，要在網狀線才能
    夠轉；（車禍之後，你是不是叫我賠你勞力士手錶？）當時
    沒有，是你告我之後，我才要求你幫我修理；（你是不是有
    要求我賠償你錢，而且要看我的誠意，後來我要賠償你1 萬
    元？）你有要賠償我，但我沒有提出任何要求【對證人乙○
    ○之證言有何意見？告以要旨；被告答：他說我倒在他的右
    前方是不對的，我並沒有馬上離開，我還有留在現場跟他講
    話，我離開是得到告訴人的同意】等情（見本院99年3 月22
    日審理筆錄），稽上所述，證人乙○○就其本身注意義務之
    部分，固然或已有保留，然就該機車與腳踏車之輕微擦及整
    體情形觀之，雙方互存有過失之情（併參本院98年度簡上字
    第149 號判決理由所述），已經可以確信。
(三)、而被告即證人丙○○（即原另案告訴人，本件被告）於本院
    亦證述略以：「（97年12月13日22時在土城清水路發生車禍
    的詳細經過？）當時我要去接我妹妹，我是直行車，我的右
    手邊有一部發財車，乙○○的車突然從發財車前面衝出橫越
    馬路，我為了閃避他，就摔出去，事後我摔到地上，我有轉
    頭請被告幫我扶車，他有走過來幫我扶車，那是因為我當時
    被嚇到，我就大聲對他說，你怎麼可以突然衝出來，他就開
    始比我更大聲，說都是我的錯，他家就住對面，當時他是要
    開向對面他的住處，我接到我妹妹電話，我問被告說我是不
    是可以先去接我妹妹再回來，他說可以，我就先去接我妹妹
    ；（當時你騎什麼車？）摩托車；（被告是什麼車？）腳踏
    車；（你說的發財車是行進中，還是停在路邊？）停在路邊
    ；（你騎的摩托車跟被告的腳踏車有無發生碰撞？）有；（
    碰撞的部位？）他的車頭跟我的車頭，我只知道是車頭的方
    向，事後我回來被告已經叫警察，他說要告我肇事逃逸，‧
    ‧‧；（提示偵查卷第25到29-1頁現場照片予證人閱覽；現
    場的照片是否如此？）對，就是這樣子，我說的發財車在圖
    上也有，就是第25頁照片編號一左邊白色那台；（碰撞以後
    腳踏車的位置，也是照片上的位置嗎？）我有離開，所以我
    也不敢確定是不是這樣，但應該是沒有錯；（現場有沒有紅
    綠燈？）沒有，那邊不是岔路，只有我直行的那條路，沒有
    小巷子；（提示偵查卷第22頁現場圖予證人閱覽；依照現場
    圖岔路有兩條，你所謂沒有岔路是什麼意思？）沒有岔路的
    意思，就是車禍地點沒有岔路，不會有車出來；（你的意思
    是說發生車禍的右邊車道沒有岔路？）對；（被告行反詰問
    ：你說我老婆在對面等我，你有看到嗎？）車禍發生後我停
    下來跟被告討論時，我說要先去接我妹妹要先離開，被告說
    好，這時他太太在對面大叫：你怎麼可以讓她離開，此時我
    才注意到；（被告問：你說我有跟你討論，你也說我答應讓
    是直行車？）對；（檢察官行覆主詰問；提示偵查卷第21頁
    現場草圖予證人閱覽；你是否有在現場草圖上簽名捺印？）
    是；（現場草圖上被告在左邊，你的車子在右邊，跟你剛才
    所述不一樣？）我回到現場後，警察已經來了，也畫好圖了
    ，被告已經在草圖上簽名，我才跟警察說被告的行進方向不
    是這樣，警察說這是各自描述自己的行進方向，我才在草圖
    上簽名筆錄」等語（見本院98年11月17日審理筆錄），核與
    其於警訊陳稱略以：我騎乘重機車沿‧‧‧，行駛至肇事地
    點，突然有一台腳踏車由我右邊斜斜的騎出路面，我嚇到後
    就碰撞到該腳踏車‧‧‧等語（見97年12月14日警詢筆錄）
    ，互核各該情節，大致均屬相符，亦足明確認定。
(四)、證人林武璋證述：「（你是否本件車禍第一位到場的警員？
    ）是的；（你到達現場所看到的詳細經過？）我們接獲報案
    ，我到達車禍地點清水路100 號前，我負責現場繪圖，另一
    位同事負責現場蒐證拍照紀錄，我們看到當初只有乙○○，
    道路上有一台腳踏車倒在道路上，我們開始進行測量，我們
    有問乙○○現場情況如何，他回答說他剛剛有被一個女子從
    後面騎機車撞到，該女子騎機車走掉，我測量到一半時，丙
    ○○又載一位小姐返回事故現場，丙○○說她剛剛跟乙○○
    發生車禍；【提示偵查卷第21頁現場草圖予證人閱覽】（這
    是否你繪製的現場草圖？）是；（草圖上Ａ車的行向跟Ｂ車
    的行向是如何畫出來？）根據乙○○所稱他是從該方向行駛
    畫出來的；（同上卷第22頁王文進警員畫的現場圖，除了Ａ
    車行向跟Ｂ車行向之外，其他王警員所畫的現場圖是否與現
    場相符？）我覺得黃網線以外沒有影響到行車方向，所以沒
    有把清水路98巷及旁邊的小巷子畫出來，現場的情況是王警
    員畫的比較仔細；（清水路98巷旁邊還有另外一條小巷子，
    是否是清水路96巷？）是否96巷我不清楚，但的確有一條小
    巷子；（提示被告97年12月14日13時36分許警詢筆錄予證人
    閱覽；該警詢筆錄被告說，他是從土城市○○路○○路出發
    ，欲回清水路98巷住處，他還說，機車是從他的左側擦撞他
    的左手，跟你畫的現場草圖Ａ車Ｂ車行向有出入，為何如此
    ？）這可能是當初我在測量時，乙○○跟我說丙○○是從外
    側過來擦撞到他，所以才會把丙○○的行車方向畫在外側；
    （丙○○說她後來到現場，你只是要她簽名，她並沒有跟你
    說她的行車方向？）丙○○返回現場後，她說她是從乙○○
    的內側車道過去，我有告訴她，我們到現場，機車已經移動
    ，所以請她簽名，我到現場時，只有乙○○一個人在，我畫
    完草圖，本來要加註丙○○不在場，後來她回來才請她簽名
    ；（你到現場時腳踏車倒的位置是否如現場照片所示？提示
    現場照片並告以要旨）是；（所以道路中央是雙黃線？）是
    ，是雙黃線沒錯；（現場有沒有交通號誌燈？）沒有紅綠燈
    ；（如果說要在現場到清水路98巷怎麼走？提示現場圖並告
    以要旨）照理說車子應該先到黃網區，看有無來車再左轉；
    【被告乙○○（即本案告訴人）對證人林武璋證言表示部分
    ：（有何意見？告以要旨）當初林警員到現場之前，清水派
    出所已經有來一個警員，但他說這屬於交通隊處理，他問我
    的傷勢要不要送醫，約隔5 分鐘左右林警員到場，期間現場
    沒有任何移動。林警員叫我簽名的時候，我問他為何我要簽
    在Ｂ車的地方，他說這只是一個行向圖，我有說我是Ａ車的
    位置】；（被告有無說他是Ａ車的位置？）沒什麼印象。我
    記得他說丙○○是從他的後面撞到他，我說是外側還是內側
    ，他回答說是他的外側‧‧」等（見本院98年12月23日審理
    筆錄）。又另一車禍處理之員警即證人陳榮宗證述略以：「
    （本案車禍處理時你在現場嗎？）我在現場；（當時丙○○
    有沒有對她車子的行進方向或對被告車子行進方向有爭執？
    ）不太記得；（當時雙方有沒有對車子的行進方向講的不一
    樣？）已經沒有印象；‧‧‧（你們處理車禍案件時，如果
    當事人對車子行進方向與你們所繪的圖意見不一致時，你們
    如何處理？）車子由我們標繪上去，行進方向是由當事人陳
    述；（丙○○到現場時，你們的處理階段為何？）相照好了
    ，圖也差不多畫好了，只差行向的問題，行向的問題由林武
    璋警員處理，我只負責照相；（丙○○回到現場之前，現場
    草圖上的行車方向畫好了嗎？）不確定」等語（見本院98年
    12月23日審理筆錄），因如上述，證人林某、陳某僅係說明
    斯時其等到場時處理繪製現場圖之情形，因此，如上該等證
    述，並無得為被告有利之認定。
(五)、是以，如上被告兼另案證人丙○○、證人乙○○（即兼已結
    被告）、警員之證述查悉，現場圖（含草圖）上的Ａ車跟Ｂ
    車相應位置之記載顯係警員誤載，Ａ車應是告訴人兼被告乙
    ○○，Ｂ車應是被告兼原另案告訴人丙○○，此與兼被告暨
    告訴人等所述的車禍發生經過為屬吻合，且適足以證明兼證
    人乙○○係在外側而突然左偏斜行騎乘所致使，此觀之如上
    被告警詢所稱者，同為相符。又兼證人被告乙○○騎乘腳踏
    車停止位置係在該路段路中雙黃線處，方向則係朝向其原來
    行進方向之右側等情（見98年度偵字第3721號卷第25、26、
    29-1頁照片），並對照另案被告乙○○於本院供稱：（腳踏
    車摔倒的位置為何靠近雙黃線？）丙○○撞到我的左手，造
    成我不穩，我往前一段路之後才跌倒；我是直行車，我的前
    面並沒有障礙物，我不知道告訴人騎機車這麼快從後面撞我
    ，我是Ａ車的位置；（發生車禍前你從哪邊出發要到哪邊？
    ）我從土城清水路146 號1 樓豆花店要回土城清水路98巷14
    號住家，走到121 號門口就被撞，我是要到網狀區才要轉彎
    ，在121 號時還是直行車；（你回家要不要經過青雲路？）
    要，清水路跟青雲路是十字；（如照你所說，你怎麼會被撞
    ？）我的左手被撞，車子沒有壞，丙○○從我的左側超車，
    導致我的車不穩才跌倒等語（見本院98年12月23日審理筆錄
    ），並觀之告訴人丙○○警詢陳稱：我騎乘‧‧，行駛至肇
    事地點時，突然有一台腳踏車由我右側斜斜的騎出路面‧‧
    等情（見97年12月14日警詢筆錄），互核已屬一致。因之，
    可以確信者，就被告黃某與兼證人被告乙○○之接觸點位置
    而言，以該機車與腳踏車高度相互查悉，被告黃某騎乘機車
    最高度為照後鏡部位，若二者均行進中，兼證人被告乙○○
    斜行而出，由騎士騎乘之機車照後鏡部位或其右側人身擦及
    被告左前側把手位置之對應高度（見98年度偵字第3721號卷
    第29、29-1頁照片）得悉，若由左後方直接觸及兼證人被告
    乙○○車輛或身體之此一接觸點，應可以認定在該接觸之一
    霎那間，基於自然反應自應向右偏滑停留於車道靠右之位置
    ，而非停留在雙黃線且倒向於靠左側車道路中之位置；反之
    ，應認係兼證人被告乙○○騎乘之腳踏車以斜行方向行進之
    際，被告黃某因未盡其車前注意義務，騎乘之機車經輕微擦
    及告訴人前半方部位後，先向右傾斜，其後基於騎乘者自然
    慣性反應迴向左偏後，因重心不穩滑行停留於該雙黃線之部
    位（見98年度偵字第3721號卷第25、26、29-1頁照片），應
    無疑問。
三、按汽車行駛時，駕駛人應注意車前狀況，並隨時採取必要之
    安全措施。道路交通安全規則第94條第3 項定有明文。被告
    騎乘機車，自應注意遵守上開道路交通安全規定，而當時天
    候晴、夜間有照明、市區○○○道未劃分快慢車道、雙黃線
    路段、柏油路面乾燥、無缺陷或其他障礙物、視距良好，無
    號誌，且依被告智識、能力，又無不能注意之情事，竟疏未
    注意及之，而隨時採取必要之安全措施因致肇事，其顯有過
    失，甚為明確。易言之，被告騎乘機車行至肇事地點，疏未
    注意車前狀況，並隨時採取必要之安全措施，及時閃煞，以
    致擦及被害人騎乘之腳踏車，被告之騎乘機車行為具有過失
    ，至為灼然，而被害人（兼另案被告）騎乘腳踏車行經肇事
    地點，固同有疏失，惟被告並不因被害人與有過失而得解免
    其過失犯行之成立；至於公訴檢察官另於本院審理時補充被
    告丙○○未注意與同行車保持安全距離之注意義務一節，惟
    查告訴人（兼被告）與被告間之相對應行向，並非同行方向
    ，已如上述，公訴就此，顯然誤會，附帶說明。而關於本件
    被害人乙○○之過失部分，本院前於98年度簡上字第149 號
    判決論述明確。又被害人確因本件交通事故而受到傷害，有
    如前述，則被告之過失行為與被害人之傷害結果間，顯具有
    法律上之相當因果關係。因如上述，被告辯稱其於本件交通
    事故，並無任何過失云云，顯屬事卸，核無足採。據上，本
    件事證明確，被告犯行，可以被認定，應予以定罪處罰。
四、核被告丙○○所為，係犯刑法第284 條第1 項前段之過失傷
    害罪。原審以被告所犯過失傷害罪事證明確，予以論罪科刑
    ，固非無見。惟查，原審判決所為認定本件被告肇事經過全
    情事實暨就應盡之注意義務過失情節，審酌方面有所誤會，
    而有未洽。是本件被告上訴以其並無過失為由提起上訴，雖
    無理由，然原審判決既有上開可議之處，自應由本院合議庭
    予以撤銷改判。爰審酌被告疏失而肇事致被害人受傷之過失
    情節、被害人所受傷勢、智識程度、犯罪後態度等一切情狀
    ，酌情量處如主文所示之刑，並諭知易科罰金之折算標準。
據上論斷，應依刑事訴訟法第455 條之1 第1 項、第3 項、第36
9 條第1 項前段、第364 條、第299 條第1 項前段，刑法第284
條第1 項前段、第41條第1 項前段，刑法施行法第1 條之1 ，判
決如主文。
本案由檢察官甲○○聲請以簡易判決處刑，經檢察官黃佳權到庭
執行職務。
中    華    民    國    99    年    3     月    31    日
                  刑事第5 庭審判長法  官  鄭水銓
                                  法  官  潘長生
                                  法  官  黎錦福
上列正本證明與原本無異。
不得上訴。
                                  書記官  蔡麗春
中    華    民    國    99    年    3     月    31    日
論罪法條：
中華民國刑法第284條
（過失傷害罪）
因過失傷害人者，處6 月以下有期徒刑、拘役或5 百元以下罰金
，致重傷者，處1 年以下有期徒刑、拘役或5 百元以下罰金。
從事業務之人，因業務上之過失傷害人者，處1 年以下有期徒刑
、拘役或1 千元以下罰金，致重傷者，處3 年以下有期徒刑、拘
役或2 千元以下罰金。

司法院資訊處製作；財團法人民間司法改革基金會備份。
